【裁判字號】    88,簡上,296
【裁判日期】    900919
【裁判案由】    拆屋還地
【裁判全文】
臺灣板橋地方法院民事判決  八十八年度簡上字第二九六號
    上  訴  人  行政院農業委員會林務局新竹林區管理處
                 (原台灣省政府農林廳林務局新竹林區管理處)
    法定代理人  庚○○
    複代理人    壬○○
    上  訴  人  薛新裕
    上  訴  人  甲○
    被上訴人    乙○○
                丙○○
                辛○○
                丑○○
                丁○○
                癸○○
                子○○
                戊○○
                己○○
右當事人間請求拆屋還地訴事件，兩造對於中華民國八十八年五月二十七日本院板橋
簡易庭八十八年度板簡字第五三一號第一審判決各自提起上訴，本院判決如左：
    主      文
兩造上訴均駁回。
第二審訴訟費用由兩造各自負擔。
    事      實
甲、上訴人行政院農業委員會林務局新竹林區管理處方面：
  一、聲明：求為判決：
    (一)原判決不利於上訴人部分廢棄。
    (二)右廢棄部分，被上訴人乙○○、丙○○、辛○○、丑○○、丁○○、癸○○、
      子○○、戊○○、己○○應將占有如附圖所示Ｂ部分之土地，返還上訴人。
    (三)駁回對造之上訴。
  二、陳述：除與原審宣示判決筆錄記載相同者，茲引用之外，補稱：
    (一)查依最高法院五十一年台上字第二六八○號判例「國有財產撥給各地國家機關
      使用者，名義上雖仍為國有，實際上即為使用機關行使所有人之權利，故本院
      對於是類財產，向准由管領機關起訴，代國家主張所有權人之權利，被上訴人
      持有所有權狀及駐用房屋保管卡，原審認其得為起訴行使所有人之權利尚非無
      據」，本件系爭土地登記管理者為「行政院農業委員會林務局」，但實際上真
      正管理者為上訴人，上訴人是「行政院農業委員會林務局」的轄下單位，此可
      由薛新裕、甲○歷次皆係與上訴人簽訂租賃契約即明。
    (二)被上訴人乙○○等九人既於星期天及假日回至系爭房地，是否有所有物置放於
      系爭土地上，若有，似應認定被上訴人即為系爭房地之事實上占有人，應於判
      決上併請其遷讓系爭土地，以利上訴人之強制執行。且原審至現場履勘時，被
      上訴人亦自陳有繼續占有之事實。
    (三)上訴人否認薛新裕、甲○於興建系爭建物伊始之面積即為三九二平方公尺，此
      可由薛新裕申請使用執照之申請書上自行登載建物面積共一五六平方公尺足證
      。且縱被上訴人前揭主張為真，惟解釋契約條文真意，應係雙方只約定同意：
      薛新裕、甲○之建屋基地共僅為一五六平方公尺 (即六○平方公尺十九六平方
      公尺) ，薛新裕、甲○建屋面積超過一五六平方公尺，上訴人即有終止契約之
      權利，並非必須薛新裕、甲○於建屋後再有另行擴建之行為，上訴人才有終止
      契約之權利。再者，縱上訴人漏未發現薛新裕、甲○已有增建行為而與薛新裕
      、甲○續約，惟兩造續約之約定內容，亦仍係合意薛新裕、甲○建屋之總面積
      共為一五六平方公尺，否則上訴人仍有終止租賃契約之權利。故依契約文意，
      只要薛新裕、甲○有增建之事實，上訴人即得終止契約，上訴人漏未發現薛新
      裕、甲○之增建行為，並不能使上訴人終止契約之權利喪失。
    (四)三峽鎮公所召開會議之時間係八十五年六月六日，而上訴人早於八十一年六月
      八日即與薛新裕訂約，雙方合意減除租地造林契約面積，即由上訴人收回薛新
      裕違約擴建房屋所在之土地及其旁其他違約使用之共○‧○九公頃土地供開闢
      停車場。故上訴人根本不可能為收回土地供三峽鎮公所建蓋公共停車場，而再
      對薛新裕為其他承諾或妥協。
    (五)依上訴人於起訴狀後附附圖上之道路與薛新裕所承租土地中間之面積，充其量
      不過數十平方公尺，惟薛新裕、甲○增建之面積共達二三六平方公尺 (392-15
      6=236)，顯證，薛新裕、甲○各於其承租之土地前後皆有增建行為。再薛新裕
      、甲○建蓋之面積達三九二平方公尺房屋，係一棟相通相連之建物，並非可獨
      立分開之二建物，可知薛新裕、甲○二人皆有將原應僅可建蓋共一五六平方公
      尺之建物增建為三九二平方公尺之行為。
    (六)退萬步言，上訴人與薛新裕、甲○就系爭土地之租賃契約亦於八十九年六月三
      十日屆期，故薛新裕、甲○及被上訴人乙○○等九人占有系爭土地，亦應為無
      權占有，因此上訴人亦有權依民法第七百六十七條規定請求返還系爭土地。又
      租期屆滿，上訴人亦應有權決定續租與否，絕非薛新裕、甲○一提出續約申請
      ，上訴人即必須當然同意續租，否則兩造只要訂立不定期租賃契約，於契約中
      訂明終止契約之情形即可，根本無須約定租賃期間，耗費許多人力、物力換約
      。再者，依兩造租賃契約第三條後段明載「租期屆滿時承租人若須使用林地，
      應於租期屆滿前一個月檢具有關證件提出申請續租，否則視同放棄續租」，惟
      薛新裕、甲○提出申請之時間，皆係租期屆滿 (八十九年六月三十日) 前一日
       (即八十九年六月二十九日) ，顯亦與兩造契約約定不符，薛新裕、甲○依約
      即有放棄續租系爭土地之意。又上訴人否認薛新裕、甲○主張有不定期租賃契
      約的存在，上訴人早已終止租賃契約，並在訴訟中主張租期屆滿請求返還土地
      ，不可能有默示同意成立不定期租賃契約。
  三、證據：除援用原審之立證方法外，並提出出租造林契約書影本一件、使用執照
      申請書影本一件為證。
乙、上訴人薛新裕、甲○方面：
  一、聲明：求為判決：
    (一)原判決廢棄。
    (二)對造在第一審之訴及假執行之聲請均駁回。
  二、陳述：除與原審宣示判決筆錄記載相同者，茲引用之外，補稱：
    (一)依被上訴人起訴時所附系爭台北縣三峽鎮○○段東眼小段第一八地號土地之登
      記謄本所示，系爭土地之管理者係「台灣省政府農林廳林務局」，而被上訴人
      於精省前之名稱係「台灣省農林廳林務局新竹林區管理處」，現為「行政院農
      業委員會林務局新竹林區管理處」，可知被上訴人既非系爭土地之所有權人，
      亦非系爭土地之管理者。按民法第七百六十七條之物上請求權，以所有權人始
      得行使之 (最高法院五十二年台上字第九○四號判例參照) ，被上訴人既非系
      爭土地之所有權人，亦非管理者，其以民法第七百六十七條為本件起訴之請求
      權基礎，自無理由。
    (二)上訴人等就承租地內之房屋並無任何改建、增建、擴建之行為：
    １、查上訴人薛新裕、甲○與被上訴人間就租賃地分別簽訂之租賃契約第九條固
        有規定承租人非經出租機關之核准不得將承租地內之房屋進行改建、增建、
        擴建或其他變動等行為，惟觀諸該條之文義，顯係為限制承租人於簽訂租賃
        契約後，始不得將承租地內之房屋進行改建等行為之意。
    ２、查被上訴人於原審係以上訴人薛新裕、甲○就系爭土地之承租面積分別為六
        ○平方公尺及九六平方公尺，而系爭土地現有建物面積高達三九二平方公尺
        ，進而主張上訴人等有改建行為云云。惟系爭租賃契約第九條規定之適用前
        提，必須有前述之情形始足當之，而本件被上訴人所指上訴人等就承租土地
        面積 (即六○及九六平方公尺) 外之房屋，依上訴人薛新裕於六十八年間就
        承租之土地上興建房屋時之竣工圖可知，被上訴人所指上訴人擴建之部分於
        當時早已建有房屋，顯非上訴人薛新裕與被上訴人簽訂租賃契約後所增建至
        明。且依工務機關存檔之竣工圖影本所附照片，顯示該建物側面至少有六面
        窗，由肉眼即可知悉系爭建物之面積遠大於一五六平方公尺。又對照被上訴
        人所提出系爭建物照片，其側面之窗數與上訴人於六十八年興建時完全相同
        ，且依該房屋申請使用執照申請書所附照片中亦可證明興建當時房屋即與現
        今之面積相同。因此足證系爭建物係於六十八年建成時即為現有之面積，至
        少在八十五年簽訂租賃契約後，即無增建或擴建之行為，上訴人等並無違反
        系爭租賃契約第九條之規定，被上訴人以上開事由終止系爭租賃契約顯無理
        由。
    (三)縱認上訴人等有改建、擴建之行為，惟該改建、擴建之行為於八十五年七月二
      十六日簽訂系爭租賃契約時已為被上訴人所明知，並確實得到被上訴人之同意
      ，或至少被上訴人認該行為並非違反契約約定故進而同意簽訂系爭租賃契約，
      則上訴人等顯無任何違約之行為：
    １、查被上訴人與上訴人間為本件上訴人是否有增建等行為之爭執，曾於八十五
        年六月六日上午九時五十分於三峽鎮公所召開協調會，會中被上訴人之代表
        為當時擔任新竹林區管理處處長張火爐 (即被上訴人簽訂系爭租賃契約之代
        表人) ，其於會議中以口頭承諾上訴人只要上訴人讓出承租之部分土地供其
        興建停車場 (因上訴人薛新裕與被上訴人間除本件系爭契約外，尚另有簽訂
        出租造林契約) ，則現有房屋之情形不予追究，且興建該停車場亦可繁榮附
        近之生意，對上訴人亦有好處云云。上訴人當時認為既然有益於公眾且可解
        決雙方對系爭房屋是否為增建或擴建之爭執，即同意張火爐處長之提議，惟
        因張處長建議上開協議不須列入正式紀錄，上訴人認為雙方既已有共識亦不
        疑有他予以同意，故在該次會議紀錄上第二點第 (一) 小點僅載明「請林務
        局給予恢復租約」及第 (三) 小點上訴人同意公所施工興建停車場，未料被
        上訴人承辦有關本件之公務人員，於事後達成其得以興建停車場之目的後，
        竟改稱該協調會紀錄並未有同意上訴人現有房屋興建面積之記載，拒不承認
        上開事實，惟上開事實有當時參與協調會之見證人陳正重先生可茲證明。由
        上可知上訴人薛新裕、甲○與被上訴人間就本件系爭租賃契約上雖記載租賃
        之面積分別為○‧○○六○公頃 (即六○平方公尺) 及○○‧九六公頃 (即
        九六平方公尺) ，惟被上訴人於八十五年六月六日協調會時已事先承諾上訴
        人等就已興建或係擴建、增建之房屋與契約記載面積不符均不予追究，足見
        於上訴人等與被上訴人再於八十五年七月二十六日簽訂系爭租賃契約時，雙
        方實際合意承租之面積應為當時已存在之房屋面積即三九二平方公尺，而非
        僅為契約上形式所載之六○及九六平方公尺至明，上訴人等至少於簽訂系爭
        契約日 (八十五年七月二十六日) 後即未再為任何改建或擴建之行為，上訴
        人等即無違反系爭租賃契約第九條之可能，被上訴人以此主張上訴人等違約
        ，顯與事實不符。
    ２、次查上訴人房屋現有面積 (三九二平方公尺) 於六十八年房屋竣工時即已存
        在，此後一直維持原有面積，此亦可由八十年間所拍攝系爭房屋之照片為證
        明，而被上訴人實際負責本件租賃契約簽訂、測量及管理租賃房地事宜之員
        工，係林務局新竹林區管理處三峽工作站前站長馮清明先生、該站測量員張
        火生先生及負責管理租賃房地之陳永昌先生，渠等於八十一年十一月二日曾
        至系爭房屋參加上訴人家中之喜宴，於當場顯已明知系爭房屋之面積已與當
        時之租賃契約所載之面積有所不同，惟上開人員均未於當時及事後告知上訴
        人此係違反租賃契約之事由，且更於八十五年七月二十六日與上訴人等簽訂
        租賃契約，則雙方當事人間至少已默示合意系爭租賃契約之租賃面積不以契
        約形式上所載為限，而應以實際興建之面積為準。
    ３、又被上訴人主張其係「漏未發現」上訴人已有增建行為而與上訴人簽約乙節
        ，查證人即被上訴人之員工張火生到庭作證時亦證稱被上訴人至少於八十五
        年七月二十六日簽訂系爭租賃契約前，即已知悉系爭房屋有增建或擴建之情
        形，而仍於八十五年七月二十六日與上訴人簽訂租賃契約，則被上訴人顯然
        已同意以增建之面積為租賃之標的，殆無疑問，退步言之，至少被上訴人亦
        認定該行為並非違反契約約定，才會同意簽訂系爭租賃契約。再查，由被上
        訴人於另案 (台灣高等法院八十八年度上訴字第三七九○號) 提呈法院之書
        面說明第大點即載明「三峽分站技術士翁德源及護管員古炳坤七十八年八
        月七日報告，薛新裕於承租地建地房屋右邊用鐵皮、鐵櫃及磚頭，擴建房屋
        長二十五公尺、寬一點七公尺，又在房屋前面加寬一點五公尺、長十五公尺
        ‧‧‧」，由上開報告之記載，更足以證明被上訴人至少在七十八年間即知
        悉系爭房屋有所謂「擴建」之情形，繼而於八十五年間與上訴人等簽訂租賃
        契約，顯見被上訴人於簽約當時明知並同意該「擴建行為」，且認並未違反
        契約禁止擴建之約定，否則被上訴人只須不同意簽約，上訴人即無法續租，
        何必捨近求遠於同意且簽訂契約後，再另行提起訴訟？顯係因上級對簽訂契
        約不滿意而要求追究責任時，公務員為推諉責任不得已而提起本件訴訟。
    ４、查由林務局農林航空測量所拍攝系爭房屋之航照圖，該單位分別於六十九年
        、七十三年、七十九年及八十五年十二月間拍攝系爭房屋之航照圖，雖無法
        顯示確實之面積，惟經與系爭房屋上方呈ㄇ字形房屋對照並比對下，可知系
        爭房屋至少於七十三年至八十五年十二月間均呈相同之面積，足證系爭房屋
        至少於七十三年即超出系爭租賃契約約定之面積，至為明確。且由被上訴人
        於起訴時所繪製之附圖可知，其主張上訴人等原承租之面積係為Ａ１及Ａ２
        接近正方形之部分，而上開航照圖顯示系爭房屋係不規則之長方形，與被上
        訴人起訴時所繪製附圖所示包括增建部分一模一樣，由上足證系爭房屋之增
        建部分至少於七十三年間即已興建，且被上訴人之測量單位亦已拍攝發現此
        件事實，就此被上訴人無意見而於八十五年間再與上訴人等續約，則上訴人
        等自無任何違約情事至明。
    (四)縱認被上訴人有權合法終止系爭租賃契約，上訴人與被上訴人間就系爭土地另
      有簽訂出租造林契約，上訴人仍可合法使用系爭土地，被上訴人無權請求返還
      ：
      又假設被上訴人有權終止系爭租賃契約，惟查上訴人薛新裕與被上訴人間就系
      爭土地除簽訂租賃契約外，另尚簽訂出租造林契約，該契約租地期間雖載為自
      七十八年十一月一日至八十七年十月三十一日，惟依該契約第九條規定「契約
      期滿後承租人如須繼續租用‧‧‧，於租約屆滿前三個月申請林務局續租」，
      而上訴人薛新裕確實已依該約定於契約屆滿前三個月向被上訴人提出續約之申
      請，則上訴人與被上訴人就該契約之標的 (即出租造林，其中即包括本件系爭
      土地) 仍存有租賃之法律關係，上訴人等依該契約自得合法使用系爭土地，被
      上訴人無權請求返還。
    (五)縱使假設系爭房屋有增建之行為，亦與上訴人甲○涉，被上訴人與上訴人甲○
      間就系爭房屋基地之租賃契約仍合法有效存續：
      查被上訴人於提起本件訴訟時所繪製之附圖並未有任何依據即主張系爭建物面
      向道路之第一部分 (Ａ１) 為上訴人薛新裕所承租土地之部分，第二部分 (Ａ
      ２) 為上訴人甲○所承租土地之部分，第三部分 (Ｂ) 則為擴建之部分。惟依
      被上訴人針對上訴人甲○租地範圍所製作之圖說顯示上訴人甲○承租之範圍為
      標示72號之部分，上訴人薛新裕承租之部分為標示71號之部分，在對照被上訴
      人起訴時所繪製之附圖比例顯示系爭房屋之前緣與道路尚有距離，惟實際上系
      爭房屋之前緣係與道路切齊並無任何距離，足證該圖Ａ１部分與道路間之空間
      才是所謂「增建」之部分 (上訴人仍否認有違反租賃契約之增建行為) 、其次
      為上訴人薛新裕承租之部分、最後則為上訴人甲○承租之部分。準此，依被上
      訴人所提出之上訴人薛新裕及甲○之租賃契約係個別就不同之土地、不同之面
      積與被上訴人成立租賃關係，則退萬步言，縱認本件於六十八年興建之初或八
      十五年七月二十六日簽訂系爭租賃契約後有「增建」行為者 (上訴人仍否認之
      ) ，該「增建」部分係與上訴人薛新裕所承租之土地相緊接，而該「增建部分
      」與上訴人甲○所承租之土地及其上之房屋，尚隔有薛新裕承租之土地及其上
      之房屋，而完全未有連接，則果如被上訴人主張有擴建行為係以承租之房屋有
      向外延伸建築之意者，有擴建行為之人亦應僅為上訴人薛新裕房屋之部分，上
      訴人甲○承租之土地及其上房屋並不與之。因此上訴人甲○並未有任何增建行
      為，上訴人甲○即無違反其與被上訴人簽訂之租賃契約第九條約定之可能，被
      上訴人並無權利終止與上訴人甲○就系爭土地所成立之租賃契約，其理甚明。
    (六)查被上訴人於起訴時所自行繪製之附圖，其上所標示所謂「增建」之部分為Ｂ
      ，惟由該圖並無法詳細區分Ｂ所指之所謂增建部分，究竟係指何部分？如為最
      小範圍之類似正方形之部分，則其與Ａ１及Ａ２部分合併觀察應為一長方形，
      與複丈成果圖 (即本判決附圖) 所示Ｂ (即系爭建物) 並非規則之長方形之面
      積完全不同，則原審就本件是否有訴外裁判之情形，顯有斟酌之餘地。
    (七)次依雙方簽訂之租賃契約第三條後段約定「租期屆滿時承租人若須使用林地，
      應於租期屆滿前一個月內檢具有關證件提出申請續租，否則視同放棄續租」，
      足見依契約文義，如承租人無任何違約之事項者，且於期限屆滿前提出續租之
      請求者，出租人應無拒絕之權利。查上訴人薛新裕自日據時代開始即世居該處
      ，今上訴人薛新裕、甲○亦已於約定期限內提出續約之申請，被上訴人有義務
      與上訴人薛新裕、甲○訂約，上訴人等自得有權占有系爭土地使用。抑且，被
      上訴人與其他承租戶亦均沒有簽約，被上訴人亦未通知上訴人等繳租金，故被
      上訴人應係同意原來承租人均可繼續使用土地，形式上有無換約與實際上有無
      租賃關係無關，未簽約不代表租賃關係不存在，換約只是形式上的手續，目前
      上訴人薛新裕、甲○與被上訴人間確實存在不定期租賃關係。請被上訴人提出
      就台北縣三峽鎮○○段土地有多少承租戶，已經與多少戶續約。
    (八)被上訴人有違誠信原則：
    １、誠實信用之原則，係在具體的權利義務之關係依正義公平之方法，確定並實
        現權利之內容，避免當事人間犧牲他方利益以圖利自己，自應以權利及義務
        人雙方利益為衡量依據，並應考察權利義務之社會上作用，於具體事實妥善
        運用之方法，有最高法院八十六年度台上字第六四號判決可資參照。惟查系
        爭房屋上訴人薛新裕於六十八年間業已建造完成，況巡山員翁德源、谷炳坤
        於七十八年八月七日亦對系爭房屋情形提出報告，若被上訴人不同意上訴人
        建造，不應該與上訴人換約，被上訴人反而以八十五年七月二十六日竹政字
        第一一○七三號函與上訴人簽訂租約，爾今再以上訴人擴建房屋違反租約第
        九條終止租約，揆之上開判決上訴人有違誠信原則。再則系爭房屋是在六十
        八年間興建，上訴人於八十五年簽訂租約後未再擴建，上訴人並無違約，從
        而被上訴人以上訴人違反租約為由終止租約訴請拆屋還地，洵屬無據。
    ２、圖號71號面積○‧○九公頃林地原本是上訴人薛新裕所承租，有出租造林契
        約書足憑，上訴人薛新裕分別在六十年十二月三十一日、七十年十月八日、
        七十九年一月八日簽訂租約，系爭房屋亦建築在上面，被上訴人片面以新竹
        處八十一年三月三十一日竹育字第三九九八號函減除圖號71林地承租，該函
        未曾通知上訴人，上訴人完全不知情，被上訴人將該圖號71號林地提供給三
        峽鎮公所開闢公共停車場，直到三峽鎮公所僱人前往上開林地整建時，上訴
        人尚深感納悶，經查始知被上訴人隱瞞上訴人違法收回圖號71林地而轉租三
        峽鎮公所，上訴人不滿被上訴人之做法，上訴人即百般阻撓三峽鎮公所工人
        施工，被上訴人於八十五年六月六日協調，被上訴人同意對系爭房屋不追究
        ，且三峽鎮公所所興建停車場沒有使用到部分土地由上訴人繼續使用，並研
        擬是否恢復租約，上訴人始同意不再阻撓施工，有證人李政宗到庭證實。被
        上訴人隱瞞上訴人將系爭林地出租予三峽鎮公所，致引起上訴人抗爭阻撓，
        被上訴人自知理虧於是多次與上訴人協調，並答應上開條件，被上訴人若無
        應允，被上訴人明知系爭房屋所建面積若干，為何在八十五年六月三十日租
        約屆滿後，尚在八十五年七月二十六日與上訴人換約續租，由此可知，被上
        訴人早知系爭房屋之面積若干，而不予追究。
    (九)被上訴人權利濫用：
    １、查權利之行使，是否以損害他人為主要目的，應就權利人因權利行使所能取
        得之利益，與他人及國家社會因其權利行使所受之損失，比較衡量以定之。
        倘其權利之行使，自己所得利益極少而他人及國家社會所受之損失甚大者，
        非不得視為以損害他人為主要目的，此乃權利社會化之基本內涵所必然之解
        釋，有最高法院七十一年度台上字第六三六號判例可資參照。按被上訴人以
        上訴人擴建面積及擅建三層樓房為由終止租約，訴請拆屋還地，惟查同林地
        ，有訴外人陳漢輝承租基地 2號土地面積○‧○○九九公頃，在八十年間竊
        佔訴外人徐明全所承租圖號 490號林地，剷除徐明全所種果樹，將自用農舍
        擴增建而經營餐廳、旅館及停車場，徐明全於八十七年一月二十一日提出檢
        舉，被上訴人不處理陳漢輝違建情事，反而於八十七年三月四日函覆徐明全
        ，文中責怪徐明全管理不周，而陳漢輝擴增建後建物實際使用面積一五九‧
        一六平方公尺，超過六一‧四一平方公尺，且增建有三、四層樓房，龜山工
        作站亦於八十七年三月九日函限陳漢輝在八十七年五月三十日拆除，陳漢輝
        對外揚言其與林務局說好了不用拆，徐明全聞言又再度檢舉，林務局又以八
        十七年七月若未拆除依契約規定終止契約，並訴請強制執行恢復原狀，屆期
        陳漢輝仍未拆除，徐明全又檢舉，林務局又以八十七年九月三十日函限其八
        十七年九月三十日前拆除，若未拆除，依契約書規定辦理，屆期陳漢輝仍未
        拆除，徐明全又檢舉，林務局八十八年一月十一日函請被上訴人「依規辦理
        終止租約及收回林地」，被上訴人未依規定終止租約及收回林地，徐明全於
        八十八年六月十四日檢舉，被上訴人竟在同年月十五日答覆林務局稱「陳君
        已自行將擴建部分拆除完竣，拆除後基地亦未超出承租範圍」，實際上並未
        拆除顯然包庇陳漢輝。
    ２、陳漢輝至八十八年八月十一日仍未拆除，徐明全又於八十八年八月十一日檢
        舉，林務局八十九年二月十七日函說明二：本案承租人擅建第三、四層樓據
        報已將第四層鐵皮屋拆除完竣，說明三：至該建物逾越承租地部分，既已超
        出承租範圍，仍應限期請承租人自行拆除以符規定，然而陳漢輝根本未拆除
        ，徐明全又檢舉，被上訴人九十年二月八日函說明二：據查陳君佔用擴建房
        屋二、三、四樓部分已於八十八年六月拆除竣事，經核對其承租建地面積、
        奉准改建基地面積、拆除後現有建地基地面積等等資料顯示，均在其承租範
        圍內，已無占用台端承租之 490圖號租地，說明三：次查所陳第三點陳君增
        建第四層鐵皮屋部分，亦係查報有案並於八十八年十二月拆除完竣。惟查第
        四層樓房究竟何時拆除，一則稱八十八年六月拆除，一則稱八十八年十二月
        拆除，然而迄今仍未拆除，有照片可稽，況陳漢輝無權占用徐明全承租之林
        地，徐明全即一再檢舉，林務局相關單位人員一再包庇，並有二名巡山員翁
        德源、谷炳坤受到記過處分，訴外人陳漢輝無權占用徐明全所承租林地擴建
        情形較上訴人嚴重，林務局在八十八年一月十一日函請被上訴人終止租約收
        回林地，然而被上訴人未依約辦理，反而有公務員翁德源、谷炳坤願因陳漢
        輝違建而遭受行政處分，爾今又與陳漢輝換約，為何被上訴人一再獨厚陳漢
        輝並予以包庇圖利，反觀之被上訴人對上訴人卻窮追猛打，欲置之於死地，
        二者相互參照，足知被上訴人之承辦人員利用公器遂私慾，若有不從即藉公
        器予以報復。被上訴人唯獨針對上訴人薛新裕，是因上訴人薛新裕與被上訴
        人處長張火爐吵架之故。
    ３、爾今租期雖已屆滿，訴外人陳漢輝違約情形仍在，被上訴人卻與其換約續租
        ，而上訴人又無違約情形，被上訴人卻以租期屆滿為由而收回林地，而被上
        訴人收回林地並未利用，然而系爭房屋卻是上訴人薛新裕唯一住所，由此可
        知，被上訴人以租期屆滿不續租為由收回林地，顯然是權利濫用。
  三、證據：除援用原審之立證方法外，並提出竣工圖影本一份、八十五年六月六日
      協調會會議紀錄影本一件、照片彩色影本五張、出租造林契約書影本二件、使
      用執照申請書影本一件暨照片影本二張、書面說明影本一件、申請書暨掛號回
      執影本二件、七十八年八月七日報告影本一件、國有森林用地暫准租用契約書
      影本一件、照片影本二件、檢舉函影本三件、函文影本九件為證。並聲請訊問
      證人陳正重、張火生、陳永昌。及聲請向行政院農業委員會林務局農林航空測
      量所調取系爭房屋於六十八至八十五年間之航照圖，及聲請通知農林航空測量
      所派員就各年度之航照圖鑑定說明系爭房屋面積有無變動。
丙、被上訴人乙○○、丙○○、辛○○、丑○○、丁○○、癸○○、子○○、戊○○
    、己○○方面：
  一、聲明：求為判決駁回對造之上訴。
  二、陳述：上訴人行政院農業委員會林務局新竹林區管理處一再主張被上訴人乙○○等九人占有系爭土地，惟按「請求返還所有物之訴，應以現在占有該物之人
      為被告，如非現在占有該物之人，即不得本於物上請求權對之請求返還所有物
      」 (最高法院五十五年度台上字第二○四號判決參照) ，查被上訴人乙○○等
      九人於原審已自承僅係假日至系爭房屋探望父母，並未居住於系爭土地之房屋
      內，更非系爭房屋之所有權人，則被上訴人乙○○等九人均未無權占有系爭房
      屋，上訴人未提出任何證明即指被上訴人乙○○等九人無權占有，要求被上訴
      人乙○○等九人拆屋還地，顯無理由。
    理      由
一、本件上訴人台灣省政府農林廳林務局新竹林區管理處上訴本院後，名稱變更為現
    在之行政院農業委員會林務局新竹林區管理處，法定代理人變更由余春榮擔任，
    其聲明承受訴訟，嗣法定代理人又變更為庚○○，其亦聲明承受訴訟，核無不合
    ，合先敘明。
二、上訴人行政院農業委員會林務局新竹林區管理處 (以下簡稱林務局新竹林管處)
    起訴主張：伊為坐落台北縣三峽鎮○○段東眼小段第一八地號之國有林地之管理
    機關，薛新裕、甲○夫妻分別自六十六及六十七年間向其承租前開土地之部分，
    面積分別為六○及九六平方公尺，以搭建現門牌號碼為台北縣三峽鎮有木里有木
    一七九之二號建物，其後數度換約，乃定期租賃，租期至八十九年六月三十日屆
    滿。依系爭租賃契約第九條規定，承租人非經出租機關之核准，不得將其承租地
    內之房屋進行改建、增建、擴建或其他變動行為，否則出租機關得終止租約收回
    林地。因伊發現薛新裕、甲○將建物大幅擴建，目前範圍如附圖Ｂ部分所示，總
    面積三九二平方公尺，伊乃於八十七年一月二十一日以存證信函通知薛新裕、甲○終止租賃契約。退萬步言，伊與薛新裕、甲○間之租賃契約亦均於八十九年六
    月三十日屆期，故薛新裕、甲○占有系爭土地，亦應為無權占有。又乙○○、丙○○、辛○○、丑○○、丁○○、癸○○、子○○、戊○○、己○○等九人均為
    系爭房地之占有人，爰依民法第七百六十七條規定，請求薛新裕、甲○及乙○○
    等人將如附圖Ｂ部分所示之建物拆除，將基地返還伊等語 (原審判決薛新裕應將
    如附圖Ｂ部分所示之建物拆除，將土地返還上訴人林務局新竹林管處，甲○應將
    上開建物所坐落之土地返還上訴人林務局新竹林管處，而駁回上訴人新竹林管處
    其餘之訴。上訴人林務局新竹林管處就原審駁回其請求甲○及乙○○等人拆屋之
    部分並未上訴，僅上訴請求判決乙○○等人應返還如附圖Ｂ部分所示之土地) 。
    上訴人薛新裕、甲○抗辯：系爭土地之登記謄本記載管理者係「台灣省政府農林
    廳林務局」，林務局新竹林管處既非系爭土地之所有權人，亦非管理者，其以民
    法第七百六十七條為本件起訴之請求權基礎，自無理由。又本件林務局新竹林管
    處所指伊等就承租土地面積 (即六○及九六平方公尺) 外之房屋，係於六十八年
    房屋竣工時即已存在，此後一直維持原有面積 (即三九二平方公尺) ，故伊等於
    八十五年七月二十六日與林務局新竹林管處簽訂租賃契約後，並無增建或擴建之
    行為，並無違反系爭租賃契約第九條之規定，林務局新竹林管處以此為由終止租
    賃契約顯無理由。縱認有擴建之行為，亦應僅為薛新裕承租之部分，與甲○無關
    ，且該擴建之行為於八十五年七月二十六日簽訂系爭租賃契約時已為林務局新竹
    林管處所明知，並確實得到林務局新竹林管處之同意，或至少林務局新竹林管處
    認該行為並非違反契約約定故進而同意簽訂系爭租賃契約，則薛新裕顯無任何違
    約之行為。林務局新竹林管處既於八十五年七月二十六日與伊等簽訂租賃契約，
    今再以擴建房屋違反租賃契約第九條為由終止租約，有違誠信原則。又依雙方簽
    訂之租賃契約第三條後段約定「租期屆滿時承租人若須使用林地，應於租期屆滿
    前一個月內檢具有關證件提出申請續租，否則視同放棄續租」，是如承租人無任
    何違約之事項者，且於期限屆滿前提出續租之請求者，出租人應無拒絕之權利，
    今伊等已於八十九年六月二十九日提出續約之申請，林務局新竹林管處有義務與
    伊等訂約，伊等自得有權占有系爭土地使用，目前伊等與林務局新竹林管處間確
    實存在不定期租賃關係。又今租期雖已屆滿，然其他承租戶即訴外人陳漢輝違約
    情形仍在，林務局新竹林管處卻與其換約續租，反而伊等並無違約情形，林務局
    新竹林管處卻以租期屆滿為由而收回林地，顯然是權利濫用等語。被上訴人乙○○、丙○○、辛○○、丑○○、丁○○、癸○○、子○○、戊○○、己○○則以
    ：伊等僅係假日至系爭房屋探望父母，並未居住於系爭土地之房屋內，林務局新
    竹林管處未提出任何證明即指伊等無權占有，要求伊等拆屋還地顯無理由等語資
    為抗辯。
三、經查，上訴人薛新裕、甲○分別於六十幾年間即與上訴人林務局新竹林管處訂立
    「國有森林用地暫准租用契約書」，承租台北縣三峽鎮○○段東眼小段第一八地
    號之國有林地 (位於烏來事業區第三六林班) ，契約書記載承租之圖面編號分別
    為七一、七二，面積分別為六○及九六平方公尺，承租之林地係供房屋基地之用
    ，嗣經數次換約，最近一次係於八十五年七月二十六日換約，租賃期間自八十五
    年七月一日起至八十九年六月三十日止。而上訴人薛新裕、甲○所承租之前開林
    地上，係搭建門牌號碼為台北縣三峽鎮有木里有木一七九之二號建物，登記為上
    訴人薛新裕所有，為二層樓加強磚造建物，登記主要用途為農舍，目前建物範圍
    為如附圖Ｂ部分所示，面積三九二平方公尺 (均位於台北縣三峽鎮○○段東眼小
    段第一八地號土地上) ，目前是由上訴人薛新裕、甲○經營薛家山莊餐廳等事實
    ，為兩造所不爭執，且有國有森林用地暫准租用契約書影本二件及土地、建物登
    記謄本各一件在卷可稽，並經原審會同台北縣樹林地政事務所人員至現場勘驗測
    量屬實，製有勘驗筆錄及土地複丈成果圖附卷足憑，以上事實堪信為真實。查系
    爭土地為國有林地，登記管理者為「台灣省政府農林廳林務局」 (現變更名稱為
    「行政院農業委員會林務局」) ，有前揭土地登記謄本可稽，按國有財產撥給各
    地國家機關使用，名義上雖仍為國有，實際上即為使用機關行使所有人之權利，
    該使用機關應得起訴行使所有人之權利（最高法院五十一年台上字第二六八○號
    判例參照），而系爭土地管理機關為行政院農業委員會林務局，上訴人行政院農
    業委員會林務局新竹林區管理處為該局之分支機構，則依系爭土地位於烏來事業
    區第三六林班，係歸該局新竹林區管理處經營管理，參以行政院農業委員會林務
    局各林區管理處暫行組織規程第二條規定「行政院農業委員會林務局設羅東、新
    竹、東勢、南投、嘉義、屏東、台東、花蓮林區管理處 (以下簡稱各林區管理處
    ) ，掌理下列事項：一、林地管理、森林保護、林業推廣等事項。‧‧‧」，上
    訴人行政院農業委員會林務局新竹林區管理處就其業務範圍內之事項涉訟時，自
    有當事人能力（最高法院五十一年台上字第二七七二號判例參照）。是上訴人薛
    新裕、甲○以上訴人林務局新竹林管處非土地謄本登記之管理機關，主張上訴人
    林務局新竹林管處不得依民法第七百六十七條起訴請求云云，要無理由。又上訴
    人薛新裕、甲○另謂：上訴人林務局新竹林管處於起訴狀所附自行繪製之附圖上
    ，渠二人承租部分連同增建部分合併觀察應為一長方形，與複丈成果圖 (即本判
    決附圖) 所示Ｂ部分並非規則之長方形不同，則原審就本件是否有訴外裁判之情
    形，顯有斟酌之餘地云云，然查，上訴人林務局新竹林管處於起訴狀訴之聲明已
    表明其請求之標的面積請准履勘後確定，而原審會同兩造及台北縣樹林地政事務
    所人員至現場勘驗及指界時，上訴人薛新裕、甲○亦表明對指界無爭執 (見原審
    卷附之勘驗筆錄) ，則上訴人薛新裕、甲○嗣以該指界測量所得之建物形狀與原
    起訴狀附之附圖上形狀略有相異，即謂原審有訴外裁判情形云云，當屬誤會。
四、本件上訴人林務局新竹林管處與上訴人薛新裕、甲○之爭執在於：(一)上訴人林務
    局新竹林管處主張已於八十七年一月二十一日以存證信函通知上訴人薛新裕、甲○終止租賃契約，其因而行使民法第七百六十七條之物上請求權有無理由？(二)上
    訴人林務局新竹林管處主張退步而言，其與上訴人薛新裕、甲○間定期租賃契約
    之期間亦已於八十九年六月三十日屆滿，目前無租賃關係存在，故上訴人薛新裕
    、甲○仍為無權占有系爭土地，其亦得行使民法第七百六十七條之物上請求權有
    無理由？而查，本件首應就上訴人林務局新竹林管處主張租賃期間已屆滿、目前
    無租賃關係存在乙節予以論究，蓋若此項主張有理由，則即使其於租期屆滿前主
    張終止租賃契約為無理由，兩造間目前仍無租賃關係存在，上訴人薛新裕、甲○
    即確屬無權占有系爭土地。經查，依上訴人薛新裕、甲○與上訴人林務局新竹林
    管處於八十五年七月二十六日最近一次訂立之租賃契約記載，租賃期間係自八十
    五年七月一日起至八十九年六月三十日止，業如前述，依民法第四百五十條第一
    項規定「租賃定租賃定有期限者，其租賃關係，於期限屆滿時消滅」，是依法兩
    造間之租賃關係應已於八十九年六月三十日屆滿時消滅。至於系爭租賃契約第三
    條後段約定「租期屆滿時承租人若須使用林地應於租期屆滿前一個月內檢具有關
    證件提出申請續租否則視同放棄續租應即無條件恢復原狀由林管處收回林地」，
    亦僅在約定承租人於租期將屆滿而欲申請續租時所應備之手續，並無承租人一旦
    提出申請，出租人即有續約義務、或租賃關係即當然發生之意。上訴人薛新裕、
    甲○謂：渠二人已於八十九年六月二十九日提出續約之申請，渠二人無任何違約
    事項，出租人應無拒絕之權利，薛新裕自日據時代開始即世居該處，出租人有義
    務與渠二人訂約，渠二人自有權占有系爭土地使用云云，洵屬無憑。上訴人薛新
    裕、甲○又稱：上訴人林務局新竹林管處與其他承租戶亦均沒有簽約，亦未通知
    渠二人繳租金，故上訴人林務局新竹林管處應係同意原來承租人均可繼續使用土
    地，形式上有無換約與實際上有無租賃關係無關，未簽約不代表租賃關係不存在
    ，換約只是形式上的手續云云，尤屬於法無據。復按「租賃期限屆滿後，承租人
    仍為租賃物之使用收益，而出租人不即表示反對之意思者，視為以不定期限繼續
    契約」，民法第四百五十一條固有明文規定，惟查，上訴人林務局新竹林管處於
    八十七年八月一日即起訴請求上訴人薛新裕、甲○返還系爭土地，嗣於本件訴訟
    中於八十九年六月三十日租期屆滿後，亦主張租期屆滿後上訴人薛新裕、甲○為
    無權占有應返還土地，依此，顯無從認係符合民法第四百五十一條之情形，上訴
    人薛新裕、甲○主張目前與上訴人林務局新竹林管處間存在不定期租賃關係云云
    ，亦無理由。又上訴人薛新裕提出其與上訴人林務局新竹林管處所簽訂、已於八
    十七年十月三十一日租期屆滿之出租造林契約，並不足為其與上訴人林務局新竹
    林管處間就系爭土地目前存在租賃關係之證明，從而，上訴人林務局新竹林管處
    主張其與上訴人薛新裕、甲○間系爭租賃契約之期間已於八十九年六月三十日屆
    滿，目前無租賃關係存在，應屬可採。
五、按「所有人對於無權占有或侵奪其所有物者，得請求返還之。對於妨害其所有權
    者，得請求除去之。有妨害其所有權之虞者，得請求防止之」，民法第七百六十
    七條定有明文。查上訴人薛新裕、甲○與上訴人林務局新竹林管處間就系爭土地
    目前既無租賃關係存在，而上訴人薛新裕、甲○復無其他占有系爭土地之合法權
    源，則上訴人林務局新竹林管處本於國有林地之管理機關，行使所有權人權利地
    位，主張上訴人薛新裕、甲○無權占有系爭土地，依民法第七百六十七條之物上
    請求權，訴請地上建物所有權人即上訴人薛新裕將如附圖Ｂ部分所示面積三九二
    平方公尺之建物拆除，並將基地返還，及請求上訴人甲○將上開建物所坐落之土
    地返還，自屬有據。至於上訴人薛新裕、甲○復謂：租賃期間雖已屆滿，然其他
    承租戶即訴外人陳漢輝違約情形仍在，上訴人林務局新竹林管處卻與其換約續租
    ，而渠二人又無違約情形，上訴人林務局新竹林管處卻以租期屆滿為由而收回林
    地，上訴人林務局新竹林管處收回林地並未利用，然而系爭房屋卻是上訴人薛新
    裕唯一住所，故上訴人林務局新竹林管處以租期屆滿不續租為由收回林地，顯然
    是權利濫用云云，惟查，所有權人行使其物上請求權，乃其正當之權利行使，苟
    非以損害他人為目的而對其本身無正當利益，自不得遽指為濫用權利。上訴人薛
    新裕、甲○徒以與本件無關之訴外人陳漢輝之租賃情形，即率指上訴人林務局新
    竹林管處不再續租而請求返還土地為權利濫用云云，殊無可取。又本件上訴人林
    務局新竹林管處主張其與上訴人薛新裕、甲○間之系爭租賃契約期間已屆滿、目
    前無租賃關係存在乙節既屬可採，兩造另爭執：系爭面積三九二平方公尺之房屋
    係於何時興建？有無系爭租賃契約第九條所指之增建、擴建情事？上訴人林務局
    新竹林管處因而於八十七年一月二十一日以存證信函通知上訴人薛新裕、甲○終
    止租賃契約是否合法？即無再予審究之必要，上訴人薛新裕、甲○聲請通知農林
    航空測量所派員就各年度之航照圖鑑定說明系爭房屋面積有無變動，亦無予以調
    查之必要。
六、上訴人林務局新竹林管處又主張被上訴人乙○○、丙○○、辛○○、丑○○、丁○○、癸○○、子○○、戊○○、己○○等九人均為系爭房地之占有人，請求被
    上訴人乙○○等九人應返還如附圖Ｂ部分所示之土地。惟按請求返還所有物之訴
    ，應以現在占有該物之人為被告，如非現在占有該物之人，即不得本於物上請求
    權對之請求返還所有物，經查，上訴人林務局新竹林管處主張被上訴人乙○○等
    九人占有系爭土地乙節，業為被上訴人乙○○等九人所否認，被上訴人乙○○等
    九人均陳稱僅係假日至系爭房屋探望父母，並未居住於系爭土地之房屋。而按「
    當事人主張有利於己之事實者，就其事實有舉證之責任」，民事訴訟法第二百七
    十七條前段定有明文，本件上訴人林務局新竹林管處並未就上開主張有利於己之
    事實盡其舉證之責，其雖稱：原審至現場履勘時，被上訴人自陳有繼續占有之事
    實云云，然依原審卷附之勘驗筆錄，並無足為如此之認定，是上訴人林務局新竹
    林管處訴請被上訴人乙○○等九人應返還如附圖Ｂ部分所示之土地，即無理由。
七、綜上所述，上訴人林務局新竹林管處依民法第七百六十七條之物上請求權，訴請
    上訴人薛新裕將如附圖Ｂ部分所示面積三九二平方公尺之建物拆除，並將基地返
    還，及請求上訴人甲○將上開建物所坐落之土地返還，為有理由，應予准許。其
    逾此部分之請求，即無理由，應予駁回。上開應准許部分，原審判命上訴人薛新
    松應拆屋還地，及判命上訴人甲○應返還土地，並依上訴人林務局新竹林管處之
    聲請准許為假執行之宣告，於法並無不合。上訴人薛新裕、甲○上訴意旨指摘原
    判決不當，求予廢棄改判，為無理由，應予駁回其上訴。上開不應准許部分，原
    審為上訴人林務局新竹林管處敗訴之判決，及駁回其假執行之聲請，並無不合。
    上訴人林務局新竹林管處上訴意旨指摘原判決不當，求予廢棄改判，為無理由，
    應予駁回。
據上論結，本件兩造之上訴均為無理由，依民事訴訟法第四百三十六條之一第三項、
第四百四十九條第一項、第七十八條，判決如主文。
中      華      民      國    九十      年      九      月     十九     日
                                  臺灣板橋地方法院民事第二庭
~B審判長法官  蕭惠芳
~B      法官  鍾啟煌
~B      法官  戴嘉清
右為正本係照原本作成。
本判決不得上訴。
中      華      民      國    九十      年      九      月    二十八    日
~B法院書記官  李宏明


司法院資訊處製作；財團法人民間司法改革基金會備份。
